【裁判字號】    98,訴,86
【裁判日期】    981231
【裁判案由】    清償借款
【裁判全文】
臺灣士林地方法院民事判決                98年度訴字第86號
原      告  甲○○
訴訟代理人  林文淵律師
複代理人    乙○○
被      告  有言企業有限公司
法定代理人  丙○○
訴訟代理人  陳璧秋律師
            劉陽明律師
複代理人    張倪羚律師
上列當事人間清償借款事件，本院於民國98年12月15日言詞辯論
終結，判決如下：
    主  文
被告應給付原告新臺幣壹佰伍拾萬元，及其中新臺幣拾壹萬肆
仟元部分，自民國九十六年八月一日起，其中新臺幣壹佰壹拾捌
萬陸仟元部分，自民國九十八年四月二十四日起，均至清償日止
，按週年利率百分之五計算之利息。
原告其餘之訴駁回
訴訟費用由被告負擔。
本判決原告勝訴部分，於原告以新台幣伍拾萬元為被告預供擔保
後，得假執行。但被告如以新臺幣壹佰伍拾萬元為原告預供擔保
，得免為假執行。
原告其餘假執行之聲請駁回。
    事實及理由
一、按訴狀送達後，原告不得將原訴變更或追加他訴。但請求之
    基礎事實同一者或擴張或減縮應受判決事項之聲明者，不在
    此限，民事訴訟法第255 條第1 項第3 款定有明文。本件原
    告起訴時聲明請求被告給付新臺幣（下同）100 萬元，及自
    民國96言8 月1 日起至清償日止，按年息5 ％計算之利息。
    嗣於訴訟進行中，改聲明請求被告給付473 萬6,709 元，及
    其中100 萬元部分，自民國96年8 月1 日起至清償日止，按
    5 ％計算之利息，另373 萬6,709 元部分，自準備書(二)狀送
    達被告之翌日起至清償日止，按年息5 ％計算之利息。嗣復
    改聲明為請求被告給付150 萬元，及其中100 萬元部分，自
    96年8 月1 日起至清償日止，按年息5 ％計算之利息，另50
    萬元部分，自準備書(二)狀送達被告之翌日起至清償日止，按
    年息5 ％計算之利息。核其所為，分屬擴張及減縮請求應受
    判決事項之聲明，揆之首揭規定，應認於法尚無不合，為可
    准許。
二、原告起訴主張：被告有言企業有限公司前於89年6 月30日、
    同年7 月25日、同年8 月19日分別向原告借款5 萬元、45萬
    元、50萬元，共計100 萬元（下稱系爭100 萬元借款），被
    告公司法定代理人丙○○（原名張文政）並簽發發票日為89
    年9 月6 日，金額為100 萬元之本票1 紙，交付原告收執。
    嗣兩造於95年6 月5 日約定系爭100 萬元借款之清償期日為
    96年7 月31日，丙○○另簽發金額為130 萬元之本票1 紙，
    擔保系爭100 萬元借款本息之清償。另被告自89年9 月6 日
    起至97年11月10日，陸續向原告借款，原告各於如附表一所
    示之時間匯交表列金額，合計為994 萬6, 497元，其中原告
    為所開設之富全公司給付被告之貨款金額為37萬1,800 元，
    而被告迄今僅清償其中772 萬6,560 元，尚欠116 萬2,137
    元迄未清償，併同前述100 萬元借款，被告合計尚積欠原告
    借款216 萬2,137 元，被告抗辯已全數清償，要屬不實。為
    此，依據消費借貸法律關係，請求被告給付其中之150 萬元
    等語，而聲明求為判決：(一)被告應給付原告150 萬元，及其
    中100 萬元部分，自96年8 月1 日起，另50萬元部分，自準
    備書(二)狀送達被告之翌日起，均至清償日止，按年息5 ％計
    算之利息。(二)願供擔保請准宣告假執行。
三、被告則以：兩造本為舊識，多以口頭約定進行業務往來，貨
    款以不定時累計核算再開具發票，並合意以借款及貨款相互
    抵銷。被告向原告借款100 萬元，已以如附表二所示之票據
    交付原告兌現清償。而原告主張主張匯付如附表一所示之79
    筆款項，其中借款僅有65筆，共838 萬8,675 元（其中編號
    25、26及57均兼含給付貨款及借款性質），其餘係為原告所
    開設之富全公司給付貨款17筆，共155 萬7,822 元，而上開
    借款，被告已於如附表一所列時間，匯款或交付支票兌現而
    清償87 3萬3,339 元（其中匯款259 萬3,038 元、被告交付
    支票金額合計196 萬5,000 元、交付客票金額合計417 萬5,
    301 元），要無積欠原告未償之借款。另原告主張之100 萬
    元借款部分，被告自90年9 月28日起至95年5 月31日止，已
    分5 年攤還，並支付利息29萬9,000 元及66萬元，是被告已
    全數清償完畢，原告請求被告給付為無理由云云置辯，並聲
    明求為判決：(一)原告之訴及假執行之聲請均駁回。(二)如受不
    利判決，願供擔保免為假執行。
四、經查：
  (一)如下事實為兩造所不爭執：
  1.被告確於89年6 月30日、89年7 月25日、89年8 月19日分別
    向原告借款5 萬、45萬、50萬，合計共100 萬元，被告為此
    曾簽發到期日為89年9 月6 日、金額為100 萬元之本票交付
    原告收執。嗣則另行簽發到期日為96年7 月31日、金額為13
    0 萬元之本票交付原告。
  2.上開借款，被告迄95年12月30日止，共已清償如附表一編號
    6 至21之款項，共164 萬5,000 元，其中屬於利息支付部分
    之金額為95萬9,000元
  3.附表二編號2 、3 、4 、5 之支票，係由訴外人陳慧玲提示
    兌現。
  4.原告為富全公司之負責人，被告與富全公司間之金錢往來，
    僅曾有貨款給付之法律關係。
  5.兩造間僅曾有消費借貸之法律關係，無其他債權債務關係。
  6.被告除所陳已付之利息外，已無積欠原告借款利息。
  (二)上開事實，且有存款存摺（本院卷一第8 頁以下）、存款存
    根聯（本院卷一第10頁以下）、本票（本院卷一第12頁、第
    69頁）、陳慧玲華南商業銀行票據代收摺（本院卷一第134
    頁）等，附卷可稽，均堪認為真實。
四、茲原告等主張依據消費借貸之法律關係，請求被告給付，被
    告則以前開情詞置辯。本院判斷如下：
  (一)被告分於89年6 月30、7 月25日及8 月19日向原告各借款5
    萬元、45萬元及50萬元，合計100 萬元之部分：
  1.按「當事人主張有利於己之事實者，就其事實有舉證之責任
    。」民事訴訟法第277 條前段定有明文。是請求履行債務之
    訴，除被告自認原告所主張債權發生原因之事實外，應先由
    原告就其主張此項事實，負舉證之責任，必須證明其為真實
    後，被告於其抗辯事實，始應負證明之責任，此為舉證責任
    分擔之原則（最高法院43年台上字第377 號判例意旨參照）
    。
  2.次按「對於一人負擔數宗債務而其給付之種類相同者，如清
    償人所提出之給付，不足清償全部債額時，由清償人於清償
    時，指定其應抵充之債務。」；「清償人不為前條之指定者
    ，依左列之規定，定其應抵充之債務：一債務已屆清償期者
    ，儘先抵充。二債務均已屆清償期或均未屆清償期者，以債
    務之擔保最少者，儘先抵充；擔保相等者，以債務人因清償
    而獲益最多者，儘先抵充；獲益相等者，以先到期之債務，
    儘先抵充。三獲益及清償期均相等者，各按比例，抵充其一
    部。」；「清償人所提出之給付，應先抵充費用，次充利息
    ，次充原本；其依前二條之規定抵充債務者亦同。」，民法
    第321 條、第322 條、第323 條亦各有規定。是當事人間有
    數宗同種類之債權債務，而債務人提出一部給付為債權人同
    意者，除債務人於清償時，已經指明抵充之順序外，應依前
    揭民法第322 條規定為法定順序抵充，而無論債務人是否指
    定抵充順序，其有費用或利息者，並應儘先抵充之，且抵充
    順序之指定，必於清償時為之始發生指定之效力，其未於清
    償時指定者，不得許由債務人嗣後任意決定採擇。
  3.本件原告主張被告於89年6 月30日、同年7 月25日、同年8
    月19日向其借款5 萬、45萬、50萬元，共計100 萬元之借款
    並未返還，業據其提出存摺（本院卷一第8 頁至第9 頁）及
    存款存根聯（本院卷一第10頁）、本票（本院卷一第12頁）
    等為證，已堪認為真。
  4.被告雖引據附表二所示之清償明細資料為證，抗辯：該等借
    款至95年12月31日，已給付原告195 萬9,000 元而清償完畢
    云云。惟：
  (1)附表二中編號2 至5 之支票，交由銀行託收及兌現之人為訴
    外人陳慧玲，有前載陳慧玲華南商業銀行票據代收摺，在卷
    可稽，且無證據顯示該等票據係經原告自被告處收受後轉行
    讓與或委託陳慧玲提示，亦無證據證明陳慧玲提示兌現後所
    得款項有流向原告之事實，則該4 張支票所給付者之金額，
    即難以認定係為清償被告借款100 萬元之款項，被告此部分
    舉證責任未盡，已不能認為可採。
  (2)原告主張附表二所列被告於90年9 月28日經兌現之10萬元支
    票部分，係原告將款項匯入被告帳戶供該支票兌現，非被告
    償還借款之款項一節，則據原告提出存款至被告支票帳號之
    存款憑條為證（本院卷一第39頁），亦堪認原告之主張為信
    實，尤不得將此認係被告清償借款之行為。是此部分應不得
    認列為被告對原告清償之金額，則被告主張如附表二之給付
    ，應認用以清償對原告欠款之金額為164 萬5000元（000000
    0-000000-000000-00 00-000000-0000 ＝0000000 ）。
  (3)又依被告所陳稱：自90年9 月28日起至95年12月31日止，已
    清償本金100 萬元及利息29萬9,000 元，嗣因原告爭執，雙
    方協商同意被告再行給付66萬元，由被告分6 期、每期11萬
    元給付，被告已經於95年12月31日給付履行完畢，給付金額
    如附表二所載等語（本院卷第26頁背面答辯狀載），而原告
    復已當庭陳明：除被告主張為利息給付部分外，被告已無積
    欠原告任何借款利息等語（本院卷二第6 頁背面以下），而
    被告就此部分給付，自承共有95萬9,000 元（299000＋6600
    00＝959000）係為給付原告自90年9 月28日起至95年5 月31
    日止之利息。而依被告所述及卷附本票（本院卷一第12頁、
    第69頁）所載到期日觀之，兩造就此先後出借累計之100 萬
    元，係約定同時到期、利息合併計算，且無證據顯示被告曾
    為此債務提供擔保，或被告為前述清償時，曾指定抵充順序
    ，而此復不應許被告嗣後於訴訟任意指定抵充之順序，依前
    揭民法第321 條、第322 條第3 款、第323 條規定，當先抵
    充利息後，再次按比例抵充本金。依此計算，被告此100 萬
    元借款部分，已清償之本金應為68萬6,000 元（0000000-00
    0000＝686000），尚欠未償餘額為31萬4,000 元，且依原告
    提出之本票記載到期日，並應認約定之清償期為96年7 月31
    日，逾期未付，即應負遲延責任。
  (二)原告主張於89年9 月6 日起至96年6 月5 日共匯款994 萬6,
    497 元予被告以為借款交付部分：
  1.原告主張自89年9 月6 日起至97年11月10日止，以將款項存
    入被告帳戶或匯款方式交付被告79筆借款，金額合計為994
    萬6,497 元，日期及交付金額均如附表一所示，已據其提出
    存款憑條及匯款回條（本院卷二第26頁以下）、原告及富全
    公司存摺（本院卷二第54頁以下）等為證，堪認為真實。被
    告雖抗辯：存款或匯款單上有部分未填載存款人或匯款人，
    且其中部分款項來自富全公司帳戶，不能認全係原告交付，
    原告並應證明雙方有消費借貸之合意及法律關係存在云云。
    但被告於98年11月17日庭期，已曾陳明對於對於原告主張款
    項為其所匯交一節不爭執（本院卷二第18頁）。再原告存入
    或匯款至被告公司帳戶之79筆款項當中，有27筆在存款單上
    填載存款人確為原告，係原告以現金存入被告之彰化銀行帳
    戶（帳號000000-00000-0），共31筆係原告由自己之彰化銀
    行帳戶（帳號000000-00000-0）匯款入被告之帳戶，共9 筆
    係從原告上開彰化銀行帳戶內提領現金後存入被告之帳戶，
    共8 筆係原告以現金存入被告上開帳戶，共4 筆係由富全公
    司之彰化銀行帳戶（帳號：000000-00000-000）匯款至被告
    之上開帳戶，有上述存款及匯款憑條與存摺可證，且原告執
    有全部存款及匯款單據正本，亦為被告所不爭，至資金來源
    為富全公司部分，原告亦已提出其為富全公司墊款支付貨款
    之支票為證（本院卷二第64頁以下），進而主張係富全公司
    返還代墊款之交付，核均無不合。而被告應詢復已當庭確認
    兩造間除消費借貸外，無其他法律關係（本院卷二第6 頁及
    第18頁），並參照其提出列表及訴狀上，迭經載明支付借款
    利息，則上開款項交付，除下載關於貨款給付者外，應認確
    均係出於消費借貸之法律關係無疑，被告徒此翻異否認，難
    認可取。
  2.原告所主張之79筆匯款當中，確有部分為原告所經營之富全
    公司給付予被告之承攬貨款，雖為兩造所不爭執。然被告抗
    辯，該等款項中為貨款者共有17筆，金額合計為155 萬7,82
    2 元，除其中附表一編號12之10萬元、編號17之5 萬元、編
    號22之11萬9,000 元，及編號40中之9 萬3,000 元、編號52
    中之9,800 元，合計37萬1,800 元（100000+50000+119000+
    93000 +9800 ＝378100），經原告承認為貨款之款項，並有
    統一發票3 張及銷貨單1 張（本院卷一第147 至149 頁），
    在卷可稽，堪信被告抗辯為真實外，被告雖抗辯：原告給付
    如附表三所示之款項，全為富全公司與其之承攬貨款之清償
    ，僅因兩造承攬契約多為口頭訂立，未留有全部之發票云云
    ，並提出統一發票11紙（本院卷第189 頁以下）資為其抗辯
    之佐證。惟被告就此部分所提出為證之發票上顯示之金額及
    日期，與其抗辯原告給付其餘貨款之金額及日期均顯不相同
    ，而系爭發票上僅簡單記載「印刷品」或「DM型錄」等品名
    ，難以辨認是否確為原告給付貨款之會計憑證，且為原告所
    否認，並指摘被告主張為臺北麗娜股份有限公司印刷廣告品
    部分，該公司更早已於93年5 月21日解散歇業，且提出公司
    登記資料為證（本院卷二第13頁），而被告對此未能進一步
    提出訂購單或送貨單等證據以實其說，即不能率認為可採。
    兩造間之給付，除原告為富全公司對被告之貨款給付關係外
    ，均出於消費借貸法律關係，已如前述，故上開被告主張為
    貨款，惟無法舉證說明之部分，仍應認為係原告基於消費借
    貸而為借款之交付。據此，原告所匯之79筆款項當中，扣除
    37萬8,100 元係為富全公司清償對被告之承攬報酬債務外，
    其餘956 萬8,397 元（0000000-000000＝0000000 ），應均
    屬被告對原告借款之本金數額。
  3.被告抗辯就對原告所負消費借貸債務，已給付873 萬3,339
    元，並提出存款憑條及支票為證（本院卷一第88至101 頁、
    第212 頁），原告就此僅對被告主張中，如附表二編號1 之
    支票否認該20萬8,000 元之支票經其兌現，就編號25、26及
    57之款項認係被告重複計入貨款之部分應予扣除，及就附表
    一所列被告給付之利息共計40萬6,279 元應扣除等情加以爭
    執，其餘部分則不予爭執。茲就兩造有爭執者，分論如下：
  (1)附表一編號1 之支票部分：被告雖抗辯該支票已由原告兌領
    ，惟並未就資金流向及支票兌現之事實舉證說明，尚難認定
    該支票已經兌現以為清償借款之事實存在。
  (2)附表一編號25、26及57號款項重覆計入貨款部分：被告雖辯
    稱該3 筆借款已部分抵作富全公司對被告之貨款，另一部份
    已清償完畢。惟如前述理由，被告此部分貨款給付之抗辯為
    非有據，此3 筆款項仍應認定為消費借貸之性質。
  (3)利息部分：原告於言詞辯論期日，已陳明：除被告抗辯為利
    息之支付部分外，已無積欠利息等語，是以被告已自認之利
    息部分，應自其已給付之款項當中扣除，方為抵充本金之部
    分，依附表一所示，被告抗辯已支付之利息合計為36萬6,77
    9 元，原告主張利息為40萬6,279 元，尚有誤會。而被告所
    為附表一列載之給付，同前述理由，經先抵充利息36萬6,77
    9 元，剩餘813 萬2,760 元（0000000-00000-000000-00677
    9 =0000000）之給付，按比例次充借款本金後，被告此部分
    借款未償餘額為144 萬1,937 元，而此部分因無證據顯示兩
    造有清償期之約定，是被告如受原告催告或起訴請求而未付
    ，自受催告或收受起訴狀繕本送達時起，即應負遲延責任。
  (三)第按借用人應於約定期限內，返還與借用物種類、品質、數
    量相同之物，民法第478 條前段定有明文。原告已經交付被
    告前載借款，經被告部分清償後，尚欠175 萬5,937 元（31
    4000＋0000000=0000000 ）未償，原告依據消費借貸返還請
    求權，自得向被告請求如數返還，今原告於本件訴訟僅請求
    其中150 萬元，於法洵無不合。
五、末按遲延之債務，以支付金錢為標的者，債權人得請求依法
    定利率計算之遲延利息。但約定利率較高者，仍從其約定利
    率；又給付有確定期限者，債務人自期限屆滿時起，負遲延
    責任，給付無確定期限者，債務人於債權人得請求給付時，
    經其催告而未為給付，自受催告時起，負遲延責任。其經債
    權人起訴而送達訴狀，或依督促程序送達支付命令，或為其
    他相類之行為者，與催告有同一之效力，民法第233 條第1
    項、第229 條第1 項各定有明文。本件兩造間前述未償餘額
    之消費借貸關係，就原借款100 萬元部分，原告主張借款利
    息為月息2 ％，被告則陳稱：原借款5 年利息20萬元，嗣後
    經雙合意增加利息80萬元，按此計算，應為年息20％，被告
    實際已付利息總額則為95萬9,000 元，而原告於其後訴訟程
    序進行中，陳明對被告主張為利息清償部分不爭執，是該10
    0 萬元借款之未償餘額31萬4,000 元部分，應認雙方約定借
    款期間年息為20％，但該借款於96年7 月31日屆期後，則無
    證據顯示雙方就遲延後之利息亦有特別約定。至其餘部分之
    借款未償餘額，雖被告依附表一所列有主張為給付利息者，
    但各筆金額依表列利息金額、期間計算，利率非一，復無其
    他證據可資佐證雙方有遲延利息之特別約定，即同屬未約定
    遲延利息者，亦應按法定利率計算遲延利息，而被告此部分
    欠款，經原告起訴請求後，迄今未付，自其收受原告準備書
    (二)狀繕本翌日之98年4 月24日起，亦應負遲延責任。是原告
    起訴請求被告給付之150 萬元，併請求被告就其中100 萬元
    部分，自96年8 月1 日起，另50萬元部分，自98年4 月24日
    起，均至清償日止，按年息5 ％計算計付利息，應認於其請
    求被告給付150 萬元，及其中31萬4,000 元部分，自96年8
    月1 日起，其中118 萬6,000 元部分，自98年4 月24日起，
    均至清償日止，按年息5 ％計算之利息，為於法有據。逾此
    部分之請求，則屬無憑。
六、從而，原告主張依據消費借貸法律關係，訴請被告給付，應
    認於其請求被告給付150 萬元，及其中31萬4,000 元部分，
    自96年8 月1 日起，其中118 萬6,000 元部分，自98年4 月
    24日起，均至清償日止，按年息5 ％計算之利息範圍內，為
    有理由，應予准許。其逾此所為之請求，則為無理由，應予
    駁回。
七、兩造各陳明願供擔保請准為假執行、免為假執行之宣告，經
    核於原告勝訴範圍內均無不合，爰各酌定相當之擔保金額准
    許之。又原告其餘之訴既經駁回，其假執行之聲請即失所依
    附，應併予駁回。至兩造其餘攻擊防禦方法，經本院悉予審
    酌後，認均不影響於本件之判斷，於茲不贅。
八、據上論結，原告之訴為一部有理由，一部無理由，依民事訴
    訟法第第79條、第390 條第2 項、392 條第2 項，判決如主
    文。
中    華    民    國    98    年    12    月    31    日
                  民事第二庭  法  官  蕭錫証
以上正本證明與原本無異。
如對本判決上訴，應於判決送達後20日內向本院提出上訴狀。
中    華    民    國    99    年    1     月    5     日
                              書記官  林立原

司法院資訊處製作；財團法人民間司法改革基金會備份。
